---
title: "Wpływ źródła danych referencyjnych na klasyfikację nadzorowaną Landsat"
subtitle: "Porównanie CLC, S2GLC i BDOT10k — powiat tarnowski"
author: "Eryk Srebrny, Tomasz Wawrzyszko, Maciej Poliszuk"
date: "today"
---

```{r}
#| label: setup
#| include: false

knitr::opts_chunk$set(
  echo = FALSE,
  warning = FALSE,
  message = FALSE,
  fig.align = "center",
  out.width = "100%"
)

plot_dir <- "../.cache/plot"

show_plot <- function(name) {
  path <- file.path(plot_dir, name)
  if (file.exists(path)) {
    knitr::include_graphics(path)
  } else {
    knitr::asis_output(paste0("> *Brak pliku: `", name, "`*"))
  }
}
```

# Wprowadzenie

Ten dokument prezentuje **krok po kroku** przebieg potoku (pipeline) klasyfikacji pokrycia terenu dla **powiatu tarnowskiego** (TERYT `1216`). Celem badania jest sprawdzenie, jak wybór **źródła danych referencyjnych** wpływa na wyniki klasyfikacji nadzorowanej obrazów satelitarnych Landsat 8.

Porównujemy trzy niezależne źródła etykiet:

| Źródło | Typ | Rozdzielczość natywna | Pochodzenie |
|--------|-----|----------------------|-------------|
| **CLC 2018** | wektor (poligony) | MMU 25 ha | Corine Land Cover (EEA) |
| **S2GLC 2021** | raster (RGB → klasy) | 10 m | Sentinel-2 (POLSA) |
| **BDOT10k** | wektor (topografia) | — | GUGiK (geoportal) |

Każde źródło służy jako "prawda" do wytrenowania osobnego modelu **Random Forest**, a następnie porównujemy jakość uzyskanych klasyfikacji.

::: {.callout-note}
## Parametry uruchomienia

| Parametr | Wartość |
|----------|---------|
| **TERYT** | 1216 (powiat tarnowski) |
| **Rok** | 2021 |
| **Klasyfikator** | Random Forest (`ranger`, 300 drzew) |
| **Cechy wejściowe** | 5 pasm Landsat + 3 wskaźniki (NDVI, NDWI, NBR) |
| **Rozdzielczość docelowa** | 30 m (siatka Landsat) |
| **Całkowity czas wykonania** | ~17 minut (1012 s) |
:::

## Zunifikowany schemat klas

Wszystkie trzy źródła mają różne legendy, więc na początku definiujemy wspólny schemat **8 klas**, do którego sprowadzamy każde źródło:

| Wartość | Kod | Nazwa klasy | Kolor |
|---------|-----|-------------|-------|
| 1 | ART | Artificial surfaces (tereny zabudowane) | `#E60000` |
| 2 | AGR | Agriculture (tereny rolne) | `#FFD400` |
| 3 | GRA | Grassland / Herbaceous (łąki) | `#FFAA00` |
| 4 | FOR | Forest (lasy) | `#005C00` |
| 5 | SHR | Shrubland (zarośla) | `#A0D67A` |
| 6 | BAR | Bare ground (grunty odsłonięte) | `#A6A6A6` |
| 7 | WET | Wetlands (tereny podmokłe) | `#7AB6F5` |
| 8 | WAT | Water (woda) | `#0046FF` |

# Etap 1 — BDOT10k {#sec-bdot}

**Co się dzieje:** Pobieramy paczkę topograficzną BDOT10k dla powiatu z serwisu WFS GUGiK, rozpakowujemy archiwum GML i konwertujemy wszystkie warstwy do jednego pliku GeoPackage.

**Wynik:** Z paczki wyodrębniono **66 warstw**. Rozpakowanie i konwersja zajęły ~60 sekund.

```{r}
#| label: fig-bdot
show_plot("01_bdot_layers.png")
```

Najliczniejsze warstwy to:

| Warstwa | Liczba obiektów | Typ | Znaczenie |
|---------|-----------------|-----|-----------|
| `OT_BUBD_A` | 122 057 | Poligon | Budynki |
| `OT_OIPR_P` | 47 000 | Punkt | Obiekty inne |
| `OT_SKJZ_L` | 45 313 | Linia | Jezdnie |
| `OT_SKDR_L` | 45 051 | Linia | Drogi |
| `OT_PTZB_A` | 22 348 | Poligon | Tereny zabudowane |
| `OT_PTTR_A` | 18 338 | Poligon | Roślinność trawiasta |
| `OT_PTLZ_A` | 10 134 | Poligon | Tereny leśne |

::: {.callout-tip}
## Dlaczego BDOT najpierw?
Paczka BDOT10k zawiera również **warstwę granic administracyjnych** (`OT_ADJA`), z której w następnym kroku ekstrahujemy granicę powiatu. Dzięki temu nie potrzebujemy osobnego źródła granic.
:::

# Etap 2 — Granica powiatu {#sec-border}

**Co się dzieje:** Z warstwy `OT_ADJA` (granice jednostek administracyjnych) wyodrębniamy poligon powiatu po kodzie TERYT, scalamy go (`st_union`) i transformujemy do układu **EPSG:2180** (PUWG 1992).

**Wynik:** Pojedynczy poligon granicy o zasięgu:

| Parametr | Wartość |
|----------|---------|
| CRS | EPSG:2180 |
| xmin / ymin | 619 786 / 208 569 |
| xmax / ymax | 668 929 / 265 379 |
| Szerokość × wysokość | ~49 km × ~57 km |

```{r}
#| label: fig-border
show_plot("02_border.png")
```

Granica służy jako **maska przestrzenna** dla wszystkich pozostałych danych — przycinamy do niej zarówno rastry, jak i wektory.

# Etap 3 — Landsat {#sec-landsat}

**Co się dzieje:** Pobieramy sceny Landsat 8 (Collection 2, Level-2) z **Microsoft Planetary Computer STAC API**. Stosujemy trójstopniowy wybór:

1. Filtr platformy — tylko Landsat 8/9 (wykluczamy Landsat 7 z lukami SLC-off)
2. Filtr zachmurzenia — najpierw `<2%`, fallback `<10%`
3. **Filtr pokrycia AOI** — suma footprintów scen z danej daty musi pokrywać ≥99.9% obszaru

## Wybór sceny z pełnym pokryciem

::: {.callout-important}
## Kluczowy problem rozwiązany
Pojedyncza scena Landsat **nie pokrywała całego powiatu**. Algorytm grupuje sceny po dacie i liczy pokrycie unii footprintów:

| Data | Liczba scen | Pokrycie AOI | Śr. zachmurzenie |
|------|-------------|--------------|------------------|
| **2021-06-19** | **2** | **100%** ✓ | 3.64% |
| 2021-05-09 | 1 | 83% ✗ | 0.12% |

Wybrano **2021-06-19** (2 sceny: path 187, rzędy 025 i 026), bo tylko ta data daje pełne pokrycie. Niższe zachmurzenie sceny majowej nie wystarczyło, bo pokrywała tylko 83% obszaru.
:::

```{r}
#| label: fig-footprints
show_plot("03_landsat_scene_footprints.png")
```

Po pobraniu wykonano dwie kontrole jakości:

- **Kontrola luk w mozaice**: 0% luk we wszystkich pasmach
- **Kontrola pokrycia ważnymi pikselami**: 100% (1 574 838 / 1 574 839 komórek)

## Skalowanie reflektancji

Surowe wartości DN konwertujemy do reflektancji powierzchniowej wzorem:

$$\text{SR} = \text{DN} \times 0{,}0000275 - 0{,}2$$

z obcięciem do zakresu [0, 1] i traktowaniem pikseli DN=0 jako brakujących.

```{r}
#| label: fig-rgb
show_plot("03_landsat_rgb.png")
```

Statystyki reflektancji po skalowaniu:

| Pasmo | Min | Średnia | Max |
|-------|-----|---------|-----|
| blue | 0 | 0.035 | 0.523 |
| green | 0 | 0.067 | 0.547 |
| red | 0 | 0.376 | 1.000 |
| nir | 0 | 0.055 | 0.569 |
| swir16 | 0 | 0.186 | 1.000 |

## Wskaźnik NDVI

$$\text{NDVI} = \frac{\text{NIR} - \text{RED}}{\text{NIR} + \text{RED}}$$

```{r}
#| label: fig-ndvi
show_plot("03_landsat_ndvi.png")
```

```{r}
#| label: fig-hist
show_plot("03_landsat_bands_hist.png")
```

# Etap 4 — CLC {#sec-clc}

**Co się dzieje:** Pobieramy poligony Corine Land Cover 2018 z REST API EEA (ArcGIS MapServer). Ze względu na limity serwera pobieramy w **10 paczkach po 200 obiektów**, a następnie scalamy, walidujemy geometrie i przycinamy do granicy.

**Wynik:** **1108 poligonów** po przycięciu (z 1947 ID znalezionych w bbox).

```{r}
#| label: fig-clc-vector
show_plot("04_clc_vector.png")
```

Najczęstsze kody CLC w powiecie:

| Code_18 | Liczba poligonów | Opis |
|---------|------------------|------|
| 243 | 258 | Tereny rolne z roślinnością naturalną |
| 211 | 234 | Grunty orne |
| 242 | 154 | Mozaika upraw |
| 313 | 129 | Lasy mieszane |
| 112 | 75 | Zabudowa nieciągła |

```{r}
#| label: fig-clc-hist
show_plot("04_clc_hist.png")
```

# Etap 5 — S2GLC {#sec-s2glc}

**Co się dzieje:** Pobieramy dane S2GLC z serwisu **WCS POLSA**. Serwer zwraca raster **RGB**, w którym każdy unikalny kolor odpowiada jednej klasie. Dekodujemy kolory na ID klas metodą najbliższego koloru w przestrzeni RGB.

**Wynik:** Raster 10 m (5681 × 4915 pikseli). **Uwaga: tylko 50.6% pikseli ma przypisaną klasę** — reszta to obszary bez danych (chmury/cienie w oryginalnym przetwarzaniu Sentinel-2).

::: {.panel-tabset}

### Surowy RGB

```{r}
#| label: fig-s2glc-rgb
show_plot("05_s2glc_rgb.png")
```

### Klasy zdekodowane

```{r}
#| label: fig-s2glc-classes
show_plot("05_s2glc_classes.png")
```

:::

Rozkład klas S2GLC (oryginalne klasy POLSA):

| Klasa | Powierzchnia (km²) |
|-------|--------------------|
| Roślinność trawiasta | 468.2 |
| Tereny rolne | 390.9 |
| Lasy liściaste | 355.9 |
| Lasy iglaste | 156.7 |
| Tereny antropogeniczne | 25.3 |
| Obszary wodne | 14.0 |
| Tereny podmokłe | 1.9 |

```{r}
#| label: fig-s2glc-hist
show_plot("05_s2glc_hist.png")
```

# Etap 6 — Reklasyfikacja {#sec-reclass}

**Co się dzieje:** Każde z trzech źródeł sprowadzamy do wspólnego schematu 8 klas za pomocą **crosswalków** (tabel przejścia w JSON) i rasteryzujemy na siatkę Landsat 30 m.

```{r}
#| label: fig-reference
show_plot("06_reference_comparison.png")
```

**Wynik — rozkład powierzchni (km²) per źródło:**

| Klasa | CLC | S2GLC | BDOT |
|-------|-----|-------|------|
| ART (zabudowa) | 89.8 | 25.4 | 262.8 |
| AGR (rolne) | 935.6 | 391.1 | 18.1 |
| GRA (łąki) | — | 467.9 | — |
| FOR (lasy) | 349.7 | 512.7 | — |
| SHR (zarośla) | 16.4 | — | 6.4 |
| BAR (odsłonięte) | 4.7 | — | 6.1 |
| WET (podmokłe) | — | 2.0 | 2.6 |
| WAT (woda) | 21.2 | 13.9 | 125.5 |

::: {.callout-important}
## Każde źródło widzi inny krajobraz
- **CLC** brakuje klas GRA i WET — łączy łąki z terenami rolnymi
- **S2GLC** brakuje klas SHR i BAR — nie rozróżnia zarośli ani gruntów odsłoniętych
- **BDOT** brakuje klas GRA i FOR w crosswalku, ale ma **dużo więcej zabudowy i wody** (dane topograficzne są precyzyjne dla obiektów antropogenicznych)

To pokrycie tłumaczy późniejsze różnice w jakości modeli.
:::

# Etap 7 — Próbkowanie {#sec-sampling}

**Co się dzieje:** Stosujemy **stratyfikowane próbkowanie losowe** — pobieramy do ~8333 pikseli z każdej klasy (lub mniej, jeśli klasa jest rzadka). Stratyfikacja zapobiega dominacji klas większościowych.

**Wynik:** Łączna liczba próbek: CLC = 46 847, S2GLC = 43 862, BDOT = 41 783.

```{r}
#| label: fig-samples
show_plot("07_sample_distributions.png")
```

Rozkład próbek (widać klasy rzadkie, których nie da się dopełnić do 8333):

| Źródło | Klasy pełne (8333) | Klasy rzadkie |
|--------|--------------------|--------------|
| CLC | ART, AGR, FOR, SHR, WAT | BAR (5182) |
| S2GLC | ART, AGR, GRA, FOR, WAT | WET (2197) |
| BDOT | ART, AGR, WAT | SHR (7058), BAR (6803), WET (2923) |

# Etap 8 — Trening modeli {#sec-training}

**Co się dzieje:** Dla każdego źródła trenujemy osobny model Random Forest (300 drzew) na podziale 70/30 (trening/test) ze stratyfikacją.

## Wyniki — duża różnica między źródłami

| Źródło | Accuracy | Kappa | OOB Error | Klasy |
|--------|----------|-------|-----------|-------|
| **S2GLC** | **0.812** | **0.770** | **0.186** | 6 |
| CLC | 0.599 | 0.515 | 0.398 | 6 |
| BDOT | 0.552 | 0.450 | 0.446 | 6 |

::: {.callout-tip}
## S2GLC zdecydowanie wygrywa
**S2GLC osiąga 81% dokładności i Kappa 0.77** — wynik bardzo dobry. To dlatego, że:

- pochodzi z **tego samego roku** co Landsat (2021)
- bazuje na **Sentinel-2 (10 m)**, więc etykiety są spójne z sygnałem spektralnym
- jego klasy (lasy, łąki, rola) są **dobrze separowalne spektralnie**

CLC i BDOT wypadają słabiej, bo ich definicje klas nie pokrywają się tak dobrze z tym, co "widzi" Landsat.
:::

## Istotność cech

We wszystkich modelach kluczowe są **pasmo czerwone, NBR i NDVI** — wskaźniki wegetacyjne i podczerwień.

::: {.panel-tabset}

### S2GLC (najlepszy)

```{r}
#| label: fig-imp-s2glc
show_plot("08_importance_S2GLC.png")
```

Kolejność: NBR > red > SWIR16 > NDVI

### CLC

```{r}
#| label: fig-imp-clc
show_plot("08_importance_CLC.png")
```

Kolejność: red > NBR > NIR > NDVI

### BDOT

```{r}
#| label: fig-imp-bdot
show_plot("08_importance_BDOT.png")
```

Kolejność: NDWI > NIR > NDVI > NBR

:::

## Interpretacja macierzy pomyłek

- **S2GLC**: dobra separacja lasów (FOR) i wody (WAT); pewne mylenie AGR↔GRA
- **CLC**: silne mylenie AGR↔SHR↔FOR (definicje klas się nakładają)
- **BDOT**: mylenie AGR↔WAT (mała próba klas naturalnych)

# Etap 9 — Klasyfikacja {#sec-classification}

**Co się dzieje:** Każdy wytrenowany model aplikujemy do **całego obrazu Landsat** (~1.57 mln ważnych pikseli). To najdłuższy etap — predykcja zajęła ~7 minut łącznie (CLC: 153s, S2GLC: 118s, BDOT: 138s).

```{r}
#| label: fig-final
show_plot("09_final_classification.png")
```

**Wynik — przewidziana powierzchnia (km²):**

| Klasa | CLC | S2GLC | BDOT |
|-------|-----|-------|------|
| ART | 274.4 | 73.7 | 360.6 |
| AGR | 555.3 | 375.9 | 416.1 |
| GRA | — | 454.2 | — |
| FOR | 306.0 | 489.7 | — |
| SHR | 218.3 | — | 113.3 |
| BAR | 15.3 | — | 66.6 |
| WET | — | 9.3 | 30.7 |
| WAT | 48.1 | 14.5 | 429.9 |

# Etap 10 — Porównanie {#sec-comparison}

## Referencja vs. predykcja

::: {.panel-tabset}

### CLC

```{r}
#| label: fig-rvp-clc
show_plot("10_ref_vs_pred_CLC.png")
```

### S2GLC

```{r}
#| label: fig-rvp-s2glc
show_plot("10_ref_vs_pred_S2GLC.png")
```

### BDOT

```{r}
#| label: fig-rvp-bdot
show_plot("10_ref_vs_pred_BDOT.png")
```

:::

## Różnice powierzchni

Procentowa różnica między powierzchnią przewidzianą a referencyjną pokazuje **błędy systematyczne** każdego modelu:

::: {.panel-tabset}

### S2GLC (najmniejsze różnice)

```{r}
#| label: fig-area-s2glc
show_plot("10_area_comparison_S2GLC.png")
```

| Klasa | Różnica % |
|-------|-----------|
| AGR | -3.9% |
| FOR | -4.5% |
| GRA | -2.9% |
| WAT | +4.2% |
| ART | +190% |
| WET | +370% |

Klasy dominujące (AGR, FOR, GRA) mają błąd <5% — bardzo dobrze.

### CLC

```{r}
#| label: fig-area-clc
show_plot("10_area_comparison_CLC.png")
```

| Klasa | Różnica % |
|-------|-----------|
| FOR | -12.5% |
| AGR | -40.6% |
| ART | +206% |
| WAT | +127% |
| SHR | +1234% |

Model CLC zawyża zabudowę i zarośla kosztem terenów rolnych.

### BDOT

```{r}
#| label: fig-area-bdot
show_plot("10_area_comparison_BDOT.png")
```

| Klasa | Różnica % |
|-------|-----------|
| ART | +37% |
| WAT | +243% |
| AGR | +2201% |
| SHR | +1684% |

Ogromne różnice — BDOT ma bardzo mało próbek referencyjnych dla klas naturalnych.

:::

## Zgodność modeli

Dla każdego piksela liczymy, ile z trzech modeli przewidziało **tę samą klasę**.

```{r}
#| label: fig-agreement
show_plot("10_agreement_map.png")
```

| Liczba unikalnych predykcji | Piksele | Znaczenie |
|------------------------------|---------|-----------|
| 1 | 176 933 | Wszystkie 3 modele zgodne (~11%) |
| 2 | 999 156 | Dwie różne predykcje (~64%) |
| 3 | 398 749 | Wszystkie różne (~25%) |

::: {.callout-warning}
## Niska zgodność = wysoka niepewność
Tylko **~11% pikseli** jest klasyfikowanych identycznie przez wszystkie trzy modele. Aż **25% pikseli** otrzymuje trzy różne klasy. To bezpośrednio pokazuje, że **wybór źródła referencyjnego ma fundamentalny wpływ** na wynik końcowy.
:::

## Ensemble — głosowanie większościowe

```{r}
#| label: fig-ensemble
show_plot("10_ensemble_majority_vote.png")
```

Klasyfikacja zespołowa (dominująca klasa z 3 modeli):

| Klasa | Powierzchnia (km²) |
|-------|--------------------|
| AGR | 579.9 |
| FOR | 390.7 |
| ART | 351.6 |
| SHR | 51.7 |
| WAT | 18.8 |
| GRA | 15.7 |
| BAR | 8.5 |
| WET | 0.5 |

# Podsumowanie {#sec-summary}

## Kluczowe wyniki

| Metryka | Wartość |
|---------|---------|
| Najlepszy model | **S2GLC** (Acc 0.81, Kappa 0.77) |
| Najsłabszy model | BDOT (Acc 0.55, Kappa 0.45) |
| Pełna zgodność (3/3 modeli) | ~11% pikseli |
| Pełna niezgodność | ~25% pikseli |
| Najważniejsze cechy | NBR, red, NDVI |

## Wnioski

::: {.callout-tip}
## Główne obserwacje

1. **Źródło danych referencyjnych decyduje o jakości** — różnica między S2GLC (0.81) a BDOT (0.55) to ponad 25 punktów procentowych dokładności.

2. **S2GLC jest najlepszym źródłem** dla klasyfikacji Landsat, bo pochodzi z tego samego roku, ma wysoką rozdzielczość i spektralnie separowalne klasy.

3. **Dobór sceny Landsat ma ogromne znaczenie** — przejście ze sceny wrześniowej na **czerwcową z pełnym pokryciem AOI** poprawiło dokładność S2GLC z ~0.46 do **0.81**.

4. **Wskaźniki wegetacyjne (NBR, NDVI)** oraz pasmo czerwone to najważniejsze cechy.

5. **Niska zgodność między modelami** (tylko 11% pełnej zgody) potwierdza, że wybór referencji wprowadza dużą niepewność.
:::

## Ograniczenia

- **S2GLC pokrywa tylko 50.6%** obszaru ważnymi pikselami (luki w danych Sentinel-2)
- **BDOT i CLC** mają niekompletne pokrycie klas naturalnych w crosswalkach
- **Jedna data Landsat** (czerwiec) — brak informacji wieloczasowej
- **Rozdzielczość 30 m** powoduje problem pikseli mieszanych na granicach klas

## Kierunki dalszych badań

1. Kompozyty **wieloczasowe** Landsat (sezonowość roślinności)
2. Bezpośrednie użycie **Sentinel-2 (10 m)** zamiast Landsat
3. **Maskowanie chmur** z pasma QA dla pełniejszego pokrycia S2GLC
4. Rozszerzenie crosswalków BDOT o klasy naturalne (lasy, łąki)
5. **Walidacja terenowa** dla niezależnej oceny dokładności

## Reprodukowalność

Cały potok jest **w pełni reprodukowalny** dzięki architekturze cache-first:

```bash
cd src
Rscript run_pipeline.R       # Pełny pipeline (~17 min od zera)
Rscript generate_report.R .. # Raport zbiorczy .txt
quarto render .              # Ten dokument
```

Każdy etap jest cachowany osobno (`.cache/`), logowany z znacznikiem czasu (`.cache/logs/`), a każdy wykres ma tekstowy opis (`.cache/plot/*.txt`).
```
